【裁判字號】    97,家抗,37
【裁判日期】    970630
【裁判案由】    選任遺產管理人
【裁判全文】
臺灣高雄地方法院民事裁定              97年度家抗字第37號
抗  告  人  財政部國有財產局台灣南區辦事處
法定代理人  甲○○
非訟代理人  乙○○
相  對  人  安泰商業銀行股份有限公司
法定代理人  丙○○
被繼承人    丁○○
抗告人因與相對人間聲請選任遺產管理人事件，對於民國97年3
月31日本院97年度財管字第30號裁定提起抗告，本院管轄之第二
審合議庭裁定如下：
    主    文
抗告駁回。
抗告費用新台幣壹仟元由抗告人負擔。
    理    由
一、本件相對人主張：被繼承人丁○○（男，民國46年7 月3 日
    生, 身分證統一編號：Ｚ000000000號，生前最後設籍高雄市
    前鎮區○○街109 號9 樓）於民國95年11月11日死亡，因被
    繼承人生前向相對人貸款，迄今相對人對被繼承人丁○○仍
    有借款債權尚未獲清償，惟被繼承人之繼承人均已拋棄繼承
    ，且親屬會議未於1 個月內選定遺產管理人，爰依非訟事件
    法第78條第1 項及民法第1178條規定，聲請指定財政部國有
    財產局臺灣南區辦事處為被繼承人丁○○之遺產管理人等語
    ，並提出被繼承人本票影本、戶籍謄本、本院家事法庭雄院
    高95繼優字第3102號函等為證。
二、抗告意旨略以：被繼承人丁○○向相對人借款，依經驗法則
    推斷，其合法繼承人與丁○○間血緣至親，卻無人願意依法
    承受繼承權，負擔繼承之責任，顯見丁○○之遺債大於遺產
    ，日後遺產恐無法歸屬國庫。按司法院74年l0月15日（74）
    院台廳一字第05786 號函示：「...... 此 類拋棄繼承事件
    ，多屬遺債大於遺產，形同破產，儘量避免選任國有財產局
    為遺產管理人。」其解釋意旨即在於考量抗告人係一公務機
    關，依國有財產法規定綜理國產事務，執行事務之預算為全
    國人民納稅所得，管理期間國庫須墊付相關費用，如遺產不
    足清償債務，將造成國庫利益受損，是倘顯無財產可歸國庫
    ，應避免選任抗告人為遺產管理人，原審之選任顯有不當。
    又已拋棄繼承之繼承人等雖已拋棄繼承權，惟就法律或事實
    均無礙其擔任被繼承人丁○○之遺產管理人乙職，不僅已拋
    棄繼承權之繼承人對於被繼承人丁○○生前之債權債務關係
    知之甚詳，印鑑、證件、產權文件等亦可能由渠等保管，自
    較適合擔任遺產管理人職務；又渠等係丁○○至親，難謂無
    協助清理債務、追索債權之道義責任，就情理而言，由其清
    理丁○○生前之債權債務關係亦較抗告人為易，故選任遺產
    管理人時，宜由與被繼承人關係較親近，且有處理事務能力
    之成年人中選任，始符合公平及社會感情。另相對人以債權
    未獲清償遽以指定抗告人代為處理私人債務，無異使公器淪
    為私用，期間所耗費之人力、時間實難以金錢衡量，有礙於
    抗告人常態業務之推行，造成國家資源浪費於特定人，實不
    符社會公平原則。為此爰於法定期間內提起抗告，聲請廢棄
    原裁定云云。
三、按繼承開始時，繼承人之有無不明者，由親屬會議於1 個月
    內選定遺產管理人，並將繼承開始及選定遺產管理人之事由
    ，向法院報明；親屬會議依前條規定為報明後，法院應依公
    示催告程序，定6 個月以上之期限，公告繼承人，命其於期
    限內承認繼承；又無親屬會議或親屬會議未於前條所定期限
    內選定遺產管理人者，利害關係人或檢察官，得聲請法院選
    任遺產管理人，並由法院依前項規定為公示催告，民法第11
    77條、第1178條分別定有明文。
四、經查，相對人於原審主張被繼承人丁○○於94年間向相對人
    借款75萬元，至今仍未完全清償，惟丁○○已於95年11月11
    日死亡，其繼承人均向法院聲明拋棄繼承，故被繼承人之遺
    產已無人為承認之繼承，其親屬會議亦未於1 個月內選定遺
    產管理人，並提出被繼承人本票影本、被繼承人丁○○之除
    戶戶籍謄本、本院家事庭95年度繼字第3102號函示辛○○○
    、戊○○、庚○○、己○○拋棄被繼承人丁○○遺產之繼承
    准予備查意旨為證，並經原審調取本院95年度繼字第3102號
    民事聲請拋棄繼承權卷宗核閱屬實。是揆諸前揭法條規定與
    說明，相對人主張為被繼承人丁○○之債權人，其各順位法
    定繼承人均已拋棄繼承權，而親屬會議未於1 個月內選定遺
    產管理人，並基於利害關係人地位，聲請本院指定被繼承人
    丁○○之遺產管理人，自屬有據。
五、次按民法第1177條之立法理由, 遺產管理人之指定，旨在維
    護公益及被繼承人債權人之利益，顯非以遺產管理人管理遺
    產是否有實質利益為考量，參以非訟事件法第149 條第3 項
    規定，法院所選任之遺產管理人得由自然人、公務機關任之
    ，本條規定之修法理由為無人承認繼承之遺產清理完畢後，
    如有賸餘，應歸屬國庫，而國有財產向由公務機關擔任管理
    人，故除自然人外，亦得選任適當之公務機關任之。原審審
    酌被繼承人丁○○確無繼承人，最後遺產終將歸國庫所有，
    並考量抗告人管理遺產客觀公正之便利性及地緣關係，指定
    抗告人為被繼承人丁○○之遺產管理人，且為承認繼承之公
    示催告，應屬正當。抗告人雖又辯稱如由其擔任遺產管理人
    ，顯將使國庫負擔管理遺產支出之費用，而有損害公益，違
    反社會公平之虞云云。惟查：抗告人為國家管理財產之機關
    ，如本件遺產經清償債務後尚有剩餘，依民法第1185條之規
    定，應歸屬於國庫，是本件遺產之管理即具公益性質，國庫
    對被繼承人之遺產仍可能具有期待利益，由抗告人為遺產管
    理人，應屬適當，抗告人自不得在未經實際管理前，以繼承
    人均拋棄為由，即漫行預測被繼承人之負債超過其遺產，或
    其必須墊付之管理費用將來無法請求返還，而拒絕擔任遺產
    管理人。再者，抗告人若擔任遺產管理人，關於由抗告人代
    墊之遺產管理費用，於強制執行程序上係屬優先受償之執行
    費用，於破產程序上得類推適用破產法第97條之規定優先於
    遺產之債權，隨時由遺產清償之，另依遺產及贈與稅法第17
    條第1 項第11款之規定，管理遺產之直接必要費用，應自遺
    產總額中扣除，免徵遺產稅，是遺產管理人所代墊之遺產管
    理費用，仍可自遺產中優先受償，另遺產管理人依民法第
    1183 條 規定亦可請求遺產管理之報酬，故自無抗告人所稱
    管理遺產而有浪費國家資源或造成國庫損害之情形，抗告人
    此部份之抗辯，亦無足採。又抗告人為政府機關，與被繼承
    人間無利害關係，並有相當之專業能力足以勝任管理職務，
    基此，抗告人仍為較適當之遺產管理人，故原審選任抗告人
    為被繼承人之遺產管理人，核無不合。至司法院前開函文，
    僅表明儘量不宜選任抗告人為遺產管理人，以供法院斟酌，
    非謂不得選任抗告人為遺產管理人，抗告人自不得執為拒絕
    擔任遺產管理人之依據。綜上，原審選任抗告人為被繼承人
    之遺產管理人，尚屬適當，抗告意旨指謫原裁定不當，求予
    廢棄，為無理由，應予駁回。
六、據上論結，本件抗告為無理由，依非訟事件法第21條第2 項
    、第24條第1項、第46條、民事訴訟法第495條之1第1項、第
    449條第1項、第95條、第78條，裁定如主文。
中    華    民    國    97    年    6     月    30    日
                  家事法庭  審判長法  官  廖家陽
                                  法  官  楊佩蓉
                                  法  官  吳宏榮
以上正本證明與原本無異。
如不服本裁定應於送達後10日內向本院提出再抗告狀，並繳納再
抗告費新臺幣一千元。
再為抗告應以適用法規顯有錯誤為理由，並經本院之許可，該許
可以原裁定所涉及之法律見解具有原則上之重要性者為限。
中    華    民    國    97    年    6     月    30    日
                                 書記官  洪生輝


司法院資訊處製作；財團法人民間司法改革基金會備份。
